【裁判字號】    90,重訴,1269
【裁判日期】    920430
【裁判案由】    分割共有物
【裁判全文】
臺灣高雄地方法院民事判決  九十年度重訴字第一二六九號
    原      告    丙○○
    訴訟代理人    李明益律師
    複  代理人    庚○○
    被      告    丁○○
    訴訟代理人    乙○○
    被      告    戊○○
    被      告    財政部國有財產局
    法定代理人    甲○○
    訴訟代理人    己○○
右當事人間分割共有物事件，本院判決如左：
    主      文
兩造共有坐落高雄縣燕巢鄉○○段第八八地號，面積壹伍玖肆零點伍貳平方公尺之土
地，准予分割，其分割後後共有人之權利範圍、位置、面積詳如附圖所示。
訴訟費用由原、被告各負擔四分之一。
    事    實
甲、原告方面：
一、聲明：求為判決如主文所示。
二、陳述：坐落高雄縣燕巢鄉○○段第八八地號，地目旱，面積一五九四０點五二平
    方公尺之土地，為兩造所共有，權利範圍如附表所示，依農業發展條例第十六條
    第四款之規定，得分割為單獨所有。兩造就上開土地，並無不能分割之協議，且
    未約定不得分割遺產，亦未就分割方法達成協議，爰依民法第八百二十三條第一
    項之規定，訴請依如附圖所示之方法裁判分割上開土地。
三、證據：提出土地登記簿謄本、地籍圖謄本、共有人持分表、戶籍謄本各一份為證
    ，並聲請勘驗系爭土地坐落現況。
乙、被告方面：
一、被告方面：均同意分割。被告戊○○表示：希望分得之土地儘量涵蓋原耕作區域
    以及其父親墳墓之所在。被告丁○○表示：希望分得現有鐵皮屋及耕作所在。被
    告國有財產局表示：希望分得之土地不要有袋地或地形過於崎嶇。
丙、本院依職權至現場履勘並函請高雄縣岡山地政事務所測量人員測量現場，並繪製
    複丈成果圖。
    理    由
一、原告主張坐落高雄縣燕巢鄉○○段第八八地號，地目旱，面積一五九四０點五二
    平方公尺之土地，為兩造所共有，依農業發展條例第十六條第四款之規定，得分
    割為單獨所有。兩造就上開土地，並無不能分割之協議，且未約定不得分割遺產
    ，亦未就分割方法達成協議，等事實，業據其提出土地登記簿謄本、地籍圖謄本
    、戶籍謄本各一份為證，復為被告所不爭執。原告上開主張，自堪信為真實。
二、按共有人得隨時請求分割共有物，但因物之使用目的不能分割或契約定有不可分
    割之期限者，不在此限；又共有物之分割，依共有人協議之方法行之，分割之方
    法不能協議者，法院得依任何共有人之聲請，以原物分配於各共有人，民法第八
    百二十三條第一項、第八百二十四條第一項第一款分別定有明文。
    所有。依系爭土地雖目前係作農業使用，但並非依區計劃法、劃定為特定農業區
    、一般農業區、山坡地保育區及森林區之農牧用地，即系爭土地不在耕地內，不
    受農業發展條例第十六條限制，此有高雄縣岡山地政事務所九十二年三月二十七
    日函一份在卷可稽，該土地依其使用目的並非不能分割，而兩造間又無不分割之
    約定，且無法達成分割協議等情，復為兩造所不爭執，是依上開說明，原告請求
    分割系爭土地，洵屬有據，應予准許。
三、次按請求共有物之分割，應由法院依民法第八百二十四條命為適當之分配，不受
    當事人主張之拘束。又分割共有物時，法院應參酌當事人之聲明、共有物之性質
    、經濟效用及全體共有人利益等公平決之。經查：系爭土地東北側與產業道路相
    通，為與產業道路相通，於此土地之北側現狀上鋪有水泥道路，北側道路旁有被
    告丁○○所有之鐵皮屋二間堆放農具，土地東側有戊○○父親墳墓一座，縣為被
    告戊○○耕作用，丁○○在鐵皮屋往南種植番石榴，其餘部分由原告丙○○種植
    番石榴，此業據兩造陳明在卷，並經本院會同地政人員勘測現場屬實，且製有勘
    驗筆錄及複丈成果圖各一紙在卷可稽。至系爭土地之分割方法，兩造對於以如附
    圖所示之分割方案分割系爭土地並無重大歧異，而關於留設道路共有部分，此為
    原告急被告果有財產局所不爭執，在參以土地分割後若不留設該產業道路供出入
    ，則丙○○與國有財產局所分得之土地市將成為袋地，無路可以出入，對土地價
    值損害極大，將來勢必又引起通行糾紛。本院審酌系爭土地之現有使用狀況、對
    外通行問題、位置及兩造分割後之經濟利益，並考量共有人應有部分所占面積之
    大小等情形，認以如附圖所示分割方法，為最適宜、公允，爰將系爭土地依各所
    有人之意願及主張，將位置及面積分割如附圖所示。
四、據上論結，原告之訴為有理由，依民事訴訟法第七十八條、第八十一條第二款第
    八十五條第一項但書，判決如主文。
中      華      民      國    九十二    年      四      月     三十     日
                              臺灣高雄地方法院民事第二庭
~B法      官  陳樹村
附表
共有人應有部分比例：
一、丙  ○  ○：三分之一
二、國有財產局：三分之一
三、丁  ○  ○：一五九五四分二五三四
四、戊  ○  ○：一五九五四分二七八四
右為正本係照原本作成。
如不服本判決，應於送達後廿日內，向本院提出上訴狀並表明上訴理由，如於本判決
宣示後送達前提起上訴者，應於判決送達後十日內補提上訴理由書（須附繕本）。
中      華      民      國    九十二    年      四      月     三十     日
~B法院書記官  王壹理
附圖：


司法院資訊處製作；財團法人民間司法改革基金會備份。
